臺灣臺中地方法院刑事判決　　　　　　　　　　　　八十九年度訴字第二○二三號
　　公　訴　人　臺灣臺中地方法院檢察署檢察官
　　被　　　告　丁○○
　　　　　　　　甲○○
　　　　　　　　乙○○
　　共　　　同
　　選任辯護人　劉榮滄
　　　　　　　　吳瑞堯
右列被告等因業務過失致死案件，經檢察官提起公訴（八十九年度偵字第一三○五○
號），本院判決如左：
    主  文
丁○○、甲○○、乙○○均無罪。
    理  由
一、公訴意旨詳如附件起訴書所載。
二、公訴意旨認被告丁○○、甲○○、乙○○涉有刑法第二百七十六條第二項之業務
    過失致死罪嫌，無非以：被害人丙○○係因洗澡時不慎滑倒，腹部猛撞浴室浴缸
    ，胃部破裂引起腹膜炎，未獲適當治療引起心肺機能衰竭死亡，業經解剖相驗屬
    實，而依據中國醫藥學院附設醫院急診室所照之Ｘ光片，已顯示有腸胃道破裂之
    現象，但被告三人分別為急診室醫師及住院後之小兒科醫師，並未做出正確之診
    斷及給予適當之治療，致丙○○未及手術即死亡，顯有延誤診斷及處置之疏失，
    而被告三人若能早些診斷正確，給予大量輸液、強力抗生素，並早些開刀，也許
    可增加存活之機會，復有行政院衛生署醫事審議委員會八十九年五月三十日衛署
    醫字第八九○二七九四七號函、鑑定書及丙○○病歷二份、Ｘ光片二張在卷可資
    為證等語，為其論據。訊據被告丁○○、甲○○、乙○○均堅決否認於診治丙○○之過程中有何過失，並辯稱：急診時丙○○之家屬並未告知有跌倒外傷之情形
    ，而丙○○急診時之Ｘ光片沒有將丙○○之整個胸腹部照出，無法立即看出其腸
    胃道有破裂，故再照第二張Ｘ光片，並會外科且將丙○○送加護病房待外科主治
    醫師作決定，診治處理過程均無疏失，且胃破裂於臨床上極少見，縱然發現亦未
    必能治癒等語。
三、按犯罪事實應依證據認定之，無證據不得推定其犯罪事實，刑事訴訟法第一百五
    十四條定有明文。又行為人雖非故意，但按其情節，應注意並能注意而不注意者
    ，為過失，則為刑法第十四條第一項所明定。再「刑法上之過失，其過失行為與
    結果間，在客觀上有相當因果關係始得成立。所謂相當因果關係，係指依經驗法
    則，綜合行為當時所存在之一切事實，為客觀之事後審查，認為在一般情形下，
    有此環境、有此行為之同一條件，均可發生同一之結果者，則該條件即為發生結
    果之相當條件，行為與結果即有相當之因果關係。反之，若在一般情形下，有此
    同一條件存在，而依客觀之審查，認為不必皆發生此結果者，則該條件與結果不
    相當，不過為偶然之事實而已，其行為與結果間即無相當因果關係。」最高法院
    著有七十六年台上字第一九二號判例可資參照。經查，丙○○死亡後，經臺灣臺
    中地方法院檢察署檢察官會同法醫師解剖鑑定後，認丙○○係因胃部破裂引起泛
    腹膜炎而死亡，經臺灣臺中地方法院檢察署檢察官送請行政院醫事審議委員會鑑
    定之結果，並認被告有延誤診斷及處置之疏失，固分別有法務部法醫研究所（
    ）法醫所醫鑑字第○八八一號、行政院衛生署民國八十九年五月三十日衛署醫字
    第八九○二七九四七號函送之該署醫事審議委員會第八九○○五號鑑定書在卷可
    參，惟經本院將丙○○先後於英吉醫院、中國醫藥學院附設醫院就診之病歷資料
    各乙份及所照之Ｘ光片共四張（其中英吉醫院一張、中國醫藥學院附設醫院三張
    ），再送請行政院衛生署醫事審議委員會就(一)臨床診斷腸胃道破裂之方法(二)診斷
    腸胃道破裂所憑之Ｘ光片須具備如何之環境條件(三)本案前後四張Ｘ光片所具備之
    環境條件有無不同、是否足以診斷出丙○○有腸胃道破裂之病情(四)臨床上腸胃道
    破裂之治癒率、存活率等事項再進行鑑定，其結果認：(一)臨床上通常可由腹部Ｘ
    光片診斷出腸胃道破裂。Ｘ光片可見到「腹腔積氣」現象，處診可發現腹膜炎反
    應（如腹肌用力繃緊、壓痛、放開更痛、肚臍周圍紅腫等現象）。英吉醫院之Ｘ
    光片為站立照，左上方有氣體，惟該氣體是否為游離氣體，須經驗極為豐富之醫
    師，始能發現，一般醫師似不易判斷。(二)以Ｘ光片診斷腸胃道破裂之條件，該Ｘ
    光片應含腹部全部、黑白對比足夠，所照Ｘ光片應包含胸腹腔，特別包括橫膈膜
    ，且最好是站立或側臥照，若病患無法站立或側臥，Ｘ光拍攝又未含橫膈膜，在
    診斷上較不易，但若腹腔游離氣體很多，則仍可診斷。(三)本案丙○○於英吉醫院
    所拍攝之Ｘ光片，包括有橫膈膜，在中國醫藥學院附設醫院所拍攝之三張Ｘ光片
    均係躺著照，其中第一、三張Ｘ光片未含橫膈膜，第二張Ｘ光片有含橫膈膜，三
    張均可見腸道漲氣現象（阻塞或不動），第二張則可見疑似「腹腔內有游離氣體
    」。(四)胃破裂極易在暫短時間內發生失血性休克、酸中毒及嚴重腹膜炎。胃破裂
    存活率依文獻所載，最好的醫學中心只有百分之四十五存活，許多醫院報告全部
    死亡。至於兒童發生胃破裂，文獻並不多見。本案除非第一張Ｘ光片能夠正確診
    斷而進行手術，其血壓、呼吸尚屬正常，才可能有機會存活。第二張及第三張Ｘ
    光片的時間已晚，血壓下降，三時十五分血液酸性值六．九四○，此時即使立刻
    手術，也不可能救回病童。(五)本案病童丙○○因滑倒，腹部猛撞浴缸致骨部破裂
    ，該情形在醫學文獻上及臨床上極為罕見，全世界更難得一見。病童被送到中國
    醫藥學院附設醫院，醫師除給於各項醫療處置外，亦曾指示照會社會服務部查詢
    有無兒童受虐等情況發生。綜觀本案，一般而言三歲半小孩的平均身高為一○五
    至一一○公分與浴缸相較，發生胃破裂不易理解，因此，造成該病童胃破裂致死
    ，是否尚由其他原因所造成，實值得質疑等情，有行政院衛生署九十一年二月二
    十七日衛署醫字第○九一○○一五三七四函送之該署醫事審議委員會第九○二○
    一號鑑定書在卷可資為證，綜合上開Ｘ光片所顯現之情狀及鑑定意見，可知丙○○在被送到被告任職之中國醫藥學院附設醫院急診時，所照之第一張Ｘ光片因係
    躺著照，非站立或側臥照，且該張Ｘ光片並未包含橫膈膜，則該張Ｘ光片就診斷
    胃破裂所需之環境條件已有欠缺，而該張Ｘ光片雖可見「腸道漲氣」現象，但並
    未見「腹腔積氣」現象，僅第二張Ｘ光片方可見疑似「腹腔內有游離氣體」之現
    象，誠難苛求被告僅憑丙○○在中國醫藥學院附設醫院急診時，所照之第一張診
    斷環境條件欠缺、復未顯現胃破裂應有之腹腔積氣現象之Ｘ光片即為正確之診斷
    ，按其情節，被告要無應注意、並能注意而不注意之情事，難認被告有何過失可
    言。又丙○○在中國醫藥學院附設醫院所照第二張Ｘ光片中，雖可見疑似「腹腔
    內有游離氣體」現象，然該第二、三張Ｘ光片拍攝的時間已晚，且其血壓下降，
    三時十五分血液酸性值六．九四○，此時即使立刻手術，也不可能救回丙○○之
    生命，已如前述，是被告縱然依第二張Ｘ光片正確診斷出丙○○有胃破裂之病症
    ，亦已無從救回丙○○之生命，則被告未能依第二張Ｘ光片正確診斷出丙○○有
    胃破裂縱有疏失，亦與丙○○發生死亡結果間，無相當因果關係，亦難令被告負
    刑法業務過失致死罪之罪責，揆諸前揭判例意旨甚明。此外，復查無其他積極證
    據足資證明被告有公訴意旨所指之犯行，自應為被告無罪之諭知。
四、據上論斷，應依刑事訴訟法第三百零一條第一項，判決如主文。
中        華        民        國      九十一    年    八    月    七    日
                              臺灣臺中地方法院刑事第二庭
                                  法  官  呂  麗  玉
右正本證明與原本無異。
如不服本判決，應於判決送達後十日內向本院提出上訴狀，上訴於臺灣高等法院臺中
分院( 須附繕本 )。
                                  書記官
中        華        民        國      九十一    年    八    月    七    日
